【裁判字號】    97,抗,23
【裁判日期】    970220
【裁判案由】    拆屋還地
【裁判全文】
臺灣高等法院臺南分院民事裁定  97年度抗字第23號
抗  告  人  乙 ○ ○
相  對  人  甲 ○ ○
上列抗告人因與相對人間就請求拆屋還地再審之訴事件，對於中
華民國96年12月17日臺灣嘉義地方法院96年度補字第0400號補繳
裁判費之裁定，提起抗告，本院裁定如下：
    主  文
抗告駁回。
抗告訴訟費用新台幣壹仟元由抗告人負擔。
    理  由
一、按訴訟標的之價額，由法院核定。又核定訴訟標的之價額，
    以起訴時之交易價額為準；無交易價額者，以原告就訴訟標
    的所有之利益為準。另法院因核定訴訟標的之價額，得依職
    權調查證據；民事訴訟法第七十七條之一第一項、第二項及
    第三項分別定有明文。是核定訴訟標的價額之裁定，係屬法
    院依職權於訴訟進行中所為之裁定；且其財產權之性質及其
    訴訟標的價額之核定，要不因再審之訴而異其結果（最高法
    院94年度台抗字第0885號裁定參照）。
二、抗告意旨略以：
  (一)抗告人前以相對人無權占用其所有之土地而請求相當租金之
    不當得利，經  鈞院以九十六年度上易字第五十八號民事判
    決相對人無權占有系爭土地全部，抗告人因此受有每年以土
    地申報地價總額百分之五之損害，計新台幣（下同）二十八
    萬九千九百八十五元，此觀判決主文載明「上訴人甲○○應
    自民國九十五年五月十八日起至拆除坐落嘉義縣義竹鄉○○
    ○段1─12號土地，如原審判決附圖所示代號1、面積零點零
    零玖壹貳肆公頃；代號2、面積零點零壹玖伍伍公頃；代號3
    、面積零點零零壹貳捌貳公頃；代號 4、面積零點零零貳柒
    柒公頃；代號 5、面積零點零零壹玖壹公頃之地上物，並
    將土地返還上訴人乙○○與其他全體共有人之日止，按年再
    給付上訴人乙○○新台幣貳拾捌萬玖仟零壹拾參元。」並於
    判決理由項下說明「至於原審九十三年度朴簡字第八十五號
    及九十四年度簡上字第十號民事判決雖僅判令『上訴人甲○
    ○應拆除系爭1-12地號土地之地上物』，並未認定上訴人甲
    ○○占用系爭1-12地號土地之全部，惟查上開案件之訴訟標
    的係『系爭1-12地號土地之地上物及該地上物占用之土地』
    ，原判決係針對就上訴人乙○○起訴之聲明內容而為判決，
    並無認定上訴人甲○○僅占用系爭1-12地號地上物占用之土
    地而已，併予敘明。」有該判決書影本乙份足憑。
  (二)按確定判決對於當事人發生既判力，最高法院七十二年四月
    十九日民庭總會決議，雖認確定判決之既判力以經表見於主
    文為限。然既判力除表見於主文之訴訟標的外，法院於判決
    理由中就訴訟標的以外重要爭點，本於當事人辯論之結果已
    為判斷時，除顯然違背法令或當事人已提出新訴訟資料，足
    以推翻原判斷之情形外，於同一當事人就該重要爭點所提起
    之訴訟中，法院及當事人就該已經法院判斷之重要爭點法律
    關係，皆不得為相反之判斷或主張，始符合民事訴訟法上之
    誠信原則，為學說上「爭點效」理論，有訴訟經濟與防止裁
    判歧異之優點。相對人無權占有系爭土地全部，已為前開鈞
    院確定判決所認定，兩造及法院均不可再為歧異之認定，否
    則與民事訴訟法第四百零一條規定相悖，為違背法令，則原
    審受理相對人再次提起本件再審之訴，於核定訴訟標的金額
    時，自應以系爭土地全部面積為價額之計算標準，惟原裁定
    竟以系爭土地之地上物面積計算，其認事用法，均有違誤等
    語。
三、經查：
  (一)兩造間請求拆屋還地事件，抗告人於原法院起訴時係主張求
    為判命：相對人應將坐落嘉義縣義竹鄉○○○段l-12號土地
    上，面積分別為0.009124公頃、0.01955公頃、0.001282 公
    頃、0.00277公頃及0.001391 公頃之地上物拆除，並將該土
    地（即地上物所占用之土地）返還抗告人與其他全體共有人
    ；嗣原法院為抗告人勝訴之判決後，相對人對該判決（93年
    度朴簡字第85號）提起上訴，惟經原法院予以駁回（94年度
    簡上字第10號）；相對人遂對於上揭確定判決先後提起再審
    之訴（94年度再易字第09號、95年度再易字第07號、96年度
    再易字第02號），惟仍經原法院予以駁回，有原法院九十三
    年度朴簡字第八五號、九十四年度簡上字第十號、九十四年
    度再易字第九號、九十五年度再易字第七號及九十六年度再
    易字第二號民事判決書各一份在卷可稽（見原法院卷第26至
    27頁，本院卷第23至42頁），自屬真實。
  (二)經本院核閱前揭確定判決所載，其主文係諭知：相對人應將
    坐落嘉義縣義竹鄉○○○段l-12號土地上，面積分別為0.00
    9124公頃、0.01955公頃、0.001282公頃、0.00277公頃及0.
    001391公頃之地上物拆除，並將該土地返還抗告人乙○○與
    其他全體共有人；且該確定判決僅就「地上物應予拆除及地
    上物所在之土地」部分予以判決，至系爭土地其餘部分（指
    地上物所占土地以外）則未經指及併經該確定判決予以審理
    ，有原法院九十三年度朴簡字第八五號、九十四年度簡上字
    第十號及本院九十六年度上易字第五十八號民事判決書各一
    份在卷可參（見本院卷第10至18頁），自亦屬真實。而本件
    訴訟標的即系爭土地之公告現值為每平方公尺四百二十元，
    有土地登記第二類謄本影本一份在卷可參（見本院卷第47頁
    ），並為抗告人所不爭執；另抗告人係就原法院九十六年度
    再易字第二號再審確定判決提起再審之訴，並請求就原法院
    所為之確定判決（包括93年度朴簡字第85號、94年度簡上字
    第10號、94年度再易字第09號、95年度再易字第07號及96年
    度再易字第02號）應予以撤銷，駁回抗告人在第一審之訴，
    有民事再審狀一份在卷可憑（見原法院卷第2至6頁）；顯然
    抗告人並非對本院九十六年度上易字第五十八號確定判決（
    此係針對系爭坐落嘉義縣義竹鄉○○○段1-12號土地全部請
    求返還）提起再審之訴。從而，就相對人所提起之再審之訴
    （即97年度再易字第01號，見本院卷第48至49頁））即應以
    其地上物所占用之土地面積資為計算訴訟標的價額之基準，
    殆無疑義。據此核計其訴訟標的價額即為十四萬三千二百九
    十一元（計算式：420×﹝0.009124＋0.01955＋0.001282＋
    0.00277＋0.001391﹞×10,000＝143,291，元以下四捨五入
    ），應堪認定。至抗告人所指本院另件確定判決（即96年度
    上易字第58號）認定占用系爭土地全部，則與本件憑以提起
    再審之訴之確定判決（即94年度簡上字第10號）所認定之事
    實未合，且與本件之認定無關，自尚不能採為有利於其之論
    據，附此敘明。
四、依上，原裁定本於職權調查之結果，據依前揭核計訴訟標的
    價額核定相對人應繳之裁判費為二千三百二十五元，經核於
    法並無違誤。抗告人抗告意旨指摘原裁定不當，求為廢棄原
    裁定，為無理由，應予駁回。
五、據上論結，本件抗告為無理由，依民事訴訟法第四百九十五
    條之一第一項、第四百四十九條第一項、第九十五條及第七
    十八條，裁定如主文。
中    華    民    國    97    年    2     月    20    日
                  民事第一庭    審判長法  官  林金村
                                      法  官  胡景彬
                                      法  官  張世展
上為正本係照原本作成。
不得再抗告。
中    華    民    國    97    年    2     月    20    日
                                      書記官  吳秋賢


司法院資訊處製作；財團法人民間司法改革基金會備份。
